【裁判字號】    99,消債更,26
【裁判日期】    990420
【裁判案由】    更生事件
【裁判全文】
臺灣臺北地方法院民事裁定            99年度消債更字第26號
聲  請  人
即債務人    甲○○
代  理  人  高烊輝律師
上列當事人聲請消費者債務清理事件，本院裁定如下：
    主  文
更生之聲請駁回。
聲請費用由聲請人負擔。
    理  由
一、按債務人與金融機構協商成立者，不得聲請更生或清算，但
    因不可歸責於己之事由，致履行顯有重大困難者，不在此限
    ，消費者債務清理條例（下稱本條例）第151條第5項定有明
    文。又聲請更生或清算不合程式或不備其他要件者，法院應
    以裁定駁回之。但其情形可以補正者，法院應定期間先命補
    正，復為同條例第8 條所明定。另債務人不能清償債務或有
    不能清償之虞者，得依本條例所定更生或清算程序，清理其
    債務，本條例第3 條亦定有明文。準此，債務人如於本條例
    施行後，曾以書面向最大債權金融機構請求共同協商債務清
    償方案並經協商成立，即須依約清償債務，僅於其後發生情
    事變更，在清償期間收入或收益不如預期，致該方案履行困
    難甚或履行不能，且因不可歸責於己之事由所致，始能聲請
    更生或清算，至如認該協商方案履行有其他不適當情形，即
    應再循協商途徑謀求解決，不得逕依本條例聲請更生。蓋該
    債務清償方案係經債務人行使程序選擇權而與債權人締結之
    債務清理契約，其即應受該契約之拘束，且本條例更生之規
    範目的，係在維持債務人基本生活之情況下，於債務人之能
    力範圍內盡力清償債務，非謂債務人得任意利用債務清理程
    序減輕債務。因此，為避免債務人針對已成立之協商方案任
    意毀諾，濫用更生或清算之債務清理程序，須債務人於協商
    成立後因不可歸責於己之事由，致其無法履行原定清償方案
    ，始例外得依本條例之規定聲請更生或清算。
二、本件聲請意旨略以：其有不能清償債務之情事，聲請人之債
    務總金額高達新台幣（下同）1,481,910 元，以其每月薪資
    收入22,000元之薪水，扣除生活費約1 萬8,600 元（包括生
    活費、水電費、瓦斯、電話費、房租、勞健保費、交通費）
    ，及二名子女獨任扶養費約6,000 元，實在無法負擔龐大繳
    款金額。雖前已提出聲請人及債權人清冊，以書面向最大債
    權金融機構即新竹國際商業銀行，請求共同協商債務清償方
    案，並自民國95年9 月起，依約履行銀行每月清償12,317元
    之協商方案，然因聲請人原本合租之室友另搬他處，改由聲
    請人獨自承擔租金12,000元，增加聲請人之必要支出費用。
    直至96年5 月間發生毀諾情事，無法負擔協商條件。且聲請
    人無擔保或無優先權之債務總額未逾1,200 萬元，復未經法
    院裁定開始清算程序或宣告破產，爰向本院聲請更聲等語。
三、經查：
  (一)聲請人雖未陳報與最大債權銀行之協議書，惟經職權調查，
    聲請人自95年9 月間與債權銀行協商成立，每月還款12,204
    元，經清償數期後，截至97年4 月間毀諾等情，有渣打銀行
    傳真之協議書及本院公務電話記錄表可稽，是本件應先探究
    聲請人有無本條例第151 條第5 項但書所稱「因不可歸責於
    己之事由，致履行顯有重大困難」之情形。
  (二)經查，聲請人於95年間與最大債權金融機構成立協商時，依
    聲請人自陳每月收入有22,000元，與協商方案成立後每月應
    清償12,204元相較，可知該次債務協商應已適度考量債務人
    所處之客觀條件而擬定債務清償方案，使債務人得以清償債
    務。次查，聲請人雖自97年4 月間即未再依約繳款，又於97
    年11月至98年8 月間暫時離職，後於98年9 月復職，聲請人
    雖未說明其究為自願性或非自願性失業，惟其離職又復職，
    應為聲請人自願選擇，倘若如此，則聲請人不得執此作為無
    法清償債務之理由。再者，聲請人雖謂其租金負擔提高，惟
    消費者債務清理條例所定債務清理程序之立法精神，並非維
    持債務人過去慣常之寬裕生活，而係重新檢視其消費行為，
    故聲請人既有不能清償之事由，生活消費程度自應受有限制
    ，每月生活開支，自不能與一般人等量齊觀，除有絕對必要
    性支出之外，自當勤儉度日，優先誠實履行清償債務之責，
    而今聲請人竟以每月12,000元之代價租屋，住宿金額即佔每
    月收入5 成之比例，顯不相當，難認有必要，聲請人應考量
    另租用租金較低之房屋居住，俾使有更餘裕之金額可供償還
    債務。況且，依本院職權調查得知，聲請人毀諾後又與渣打
    銀行（原為新竹國際商業銀行）個別成立還款協議，此有本
    院公務電話記錄表可稽，足以說明聲請人尚有清償能力，其
    自行毀諾而無依債務協商還款，實屬違背誠信原則。又聲請
    人既有固定收入之履行能力，縱有履行不便，允宜經由個別
    債權銀行協商程序以求適當履債，斷無任由聲請人任意選擇
    毀諾聲請更生之理。
四、綜上所述，本件聲請人既未釋明前經協商時，其收入情況與
    本件聲請時有何遽變，或嗣後發生任何情事變更，在清償期
    間收入或收益不如預期，致該方案履行困難甚或履行不能之
    情形，難認協商時顯失公平或有何不可歸責於己之事由。本
    件不屬於「因不可歸責於己之事由，致履行顯有重大困難」
    之情形，更生之聲請顯與本條例第3 條所定要件不符，其聲
    請本件更生，揆諸首開說明，自應駁回，爰裁定如主文。
中    華    民    國    99    年    4     月    20    日
              民事第二十二庭法      官  紀文惠
上為正本係照原本作成
如不服本裁定，應於裁定送達後10日內，以書狀向本院提出抗告
，並繳納抗告費新臺幣1千元
中    華    民    國    99    年    4     月    20    日
                            書  記  官  陳慧奇

司法院資訊處製作；財團法人民間司法改革基金會備份。
